【裁判字號】    98,消債更,1032
【裁判日期】    980831
【裁判案由】    聲請更生程序
【裁判全文】
臺灣高雄地方法院民事裁定          98年度消債更字第1032號
聲  請  人  甲○○
上列當事人因消費者債務清理事件聲請更生，本院裁定如下：
    主  文
聲請駁回。
聲請費用由聲請人負擔。
    理  由
一、聲請意旨略以：伊因積欠台新國際商業銀行股份有限公司（
    下稱台新銀行）等債權人計新台幣（下同）1,264,235 元，
    於民國96年間依金融主管機關協調成立之中華民國銀行公會
    會員辦理消費金融案件無擔保債務協商機制，與債權人達成
    分期還款協議，同意自96年2 月起、分80期、利率6.88% 、
    每月10日繳納19,748元方式償還（下稱96年協議）。然伊於
    97年7 月16日自國防部軍備局生產製造中心第203 廠（下稱
    203 廠）辦理退休後，生活開銷均依賴每月33,333元退休俸
    維持，而伊因須扶養無工作收入之配偶喬沛涵，致不足以依
    96年協議按月還款，遂再向台新銀行辦理各別協商一致性方
    案協議，經所有債權銀行同意後，分為159 期、利率3%，每
    月須支付11,712元（下稱一致性協議），惟每月伊須支付個
    人生活費用、房貸費用及配偶喬沛涵之生活費用，並繳付喬
    沛涵積欠銀行債務之月付金，致無法依一致性協議履行，實
    屬不可歸責，且有不能清償債務之情事，爰依法聲請准允更
    生等語。
二、按債務人與金融機構協商成立者，不得聲請更生或清算，但
    因不可歸責於己之事由，致履行顯有重大困難者，不在此限
    ；本條例施行前，債務人依金融主管機關協調成立之中華民
    國銀行公會會員辦理消費金融案件無擔保債務協商機制與金
    融機構成立之協商，準用前項之規定，消費者債務清理條例
    （下稱消債條例）第151 條第5 項、第6 項分別定有明文。
    衡諸債之關係係以當事人間之信賴關係為基礎，為社會經濟
    組織之重要支柱，故當事人於以法律行為追求自己之利益之
    際，亦應顧及對方之利益，並考量債權債務在社會上之作用
    ，本於誠實及信用之原則，行使債權及履行債務。是對於已
    陷入經濟上困境之消費者，若任其於惡性循環之債務窘境中
    自生自滅，將衍生嚴重之社會問題，難以維持安定之社會經
    濟秩序，故為兼顧債權人、債務人雙方之利益，對陷於經濟
    上困境之消費者，乃允其於消債條例施行後，得選擇以重建
    型之更生程序或清算型之清算程序清理其債務，藉以妥適調
    整債務人與債權人及其他利害關係人間之權利義務關係，保
    障債權人獲得公平受償，並謀求消費者經濟生活之重建復甦
    機會。惟對於已與金融機構協商成立，或於本條例施行前，
    已依金融主管機關協調成立之中華民國銀行公會會員辦理消
    費金融案件無擔保債務協商機制與金融機構成立協商之債務
    人，若非因不可歸責於己之事由，致履行顯有重大困難，僅
    係為圖謀減免債務，而不為債務之履行，自有違債權契約為
    誠信契約之本旨，故依消債條例第151 條第6 項準用同條第
    5 項前段之規定，不得聲請更生或清算，始能避免肇致道德
    危險。次按債務清償方案成立後，應由債務人按其條件履行
    ，如因事後發生情事變更，在清償期間收入或收益不如預期
    ，致該方案履行困難甚或履行不能，因不可歸責於己，始能
    准許債務人聲請更生或清算，以避免債務人任意毀諾已成立
    之協商，濫用更生或清算之裁判上債務清理程序。從而所謂
    「不可歸責於己之事由」，應係指客觀上聲請人之支出增多
    ，或收入、收益減少，非其成立協商時所能預期，諸如物價
    上漲而成本增加、家屬患病等以致支出增加，或因病無法工
    作、僱佣之公司倒閉或裁員、失業、減薪等以致收入減少，
    均屬之。
三、聲請人主張積欠台新銀行等債權人計1,264,235 元債務，而
    與債權人達成96年協議等情，有聲請人提出之債務清理條例
    前置協商專用債權人清冊（見本院卷第30至32頁）協議書、
    無擔保還款計畫書（見本院卷第33至34頁）附卷可稽，應認
    真實。是聲請人既曾依債務協商機制與金融機構成立協商，
    依上開說明，其原本應依此協商結果而為誠信履行，故其欲
    援引上開條例條項之例外規定而再聲請更生或清算時，自應
    就其不依約履行是否具不可歸責於己之事由而致履行顯有重
    大困難之情形詳為審查，以避免道德上之危險。本件聲請人
    固主張其目前每月收入僅33,333元，扣除每月必要生活支出
    及扶養喬沛涵費用，每月均入不敷出，係不可歸責於己之原
    因而毀諾並為本件更生之聲請云云。然查：
  (一)聲請人向台新銀行聲請96年協議時，每月收入為66,850元之
    事實，有聲請人之薪資單1 紙在卷足佐（見本院卷第72頁）
    ，堪予認定。是聲請人既前與台新銀行等債權人達成96年協
    議，而須按月還款19,748元，卻自行決定於97年7 月16日自
    203 廠辦理退休，足見聲請人每月收入減為33,333元，係因
    可歸責於聲請人之事由所致。
  (二)又聲請人主張其目前本人之每月必要生活支出，不含房貸在
    內，每月須支出膳食費4,500 元、通訊費460 元、交通費50
    0 元、保險費1,401 元、稅賦191 元、管理費1,243 元、水
    電費417 元及瓦斯費325 元，共計8,846 元，並提出收據、
    存摺內頁及繳款單為據為憑（見卷第7 頁、第93至119 頁）
    ，本院認聲請人主張之生活費用，未逾內政部所公告之98年
    度台灣省低收入戶最低生活費用每人每月為9,660 元之標準
    ，尚屬合理，而堪採認。至聲請人主張其每月支出之房貸費
    用為8,497 元乙節，經本院依職權向台灣土地行股份有限公
    司函詢，經該銀行函覆稱：聲請人每月須支付之房貸費用共
    為8,200 元，有民事陳報狀1 份可佐（見卷第169 頁），自
    應認聲請人每月支付之房貸費用為8,200 元。另按受扶養權
    利者，以不能維持生活而無謀生能力者為限；前項無謀生能
    力之限制，於直系血親尊親屬不適用之。因負擔扶養義務而
    不能維持自己生活者，免除其義務，但受扶養權利者為直系
    血親尊親屬或配偶時，減輕其義務，同法第11 17 條第1 項
    、第2 項、第1118條亦有明定。而按，聲請人固主張尚須扶
    養喬沛涵云云，然未提出相關資料證明喬沛涵已無謀生能力
    ，參照前開規定，難認喬沛涵有受聲請人扶養之必要，故聲
    請人主張每月需支付喬沛涵之扶養費用，自不可採。此外，
    聲請人尚主張須替喬沛涵支出銀行月付款（見卷第12頁）云
    云，惟此既為喬沛涵積欠之債務，聲請人依法並無替喬沛涵
    償還之義務，則其主張此為必要生活費用，亦難遽採。
  (四)綜上，聲請人每月必要之支出共為17,046元（計算式：8,84
    6 元＋8,200 元＝17,046元）。是以，聲請人主張其目前每
    月收入僅有33,333元之退休俸乙節，縱使為真，然於扣除其
    每月必要生活費用後仍餘16,287元（計算式：33,333元－17
    ,046 元 ＝16,287元），仍得依一致性協議按月償還11,712
    元，亦難認其有何不能清償之情事。
四、綜上，聲請人既與全體無擔保債權銀行前經協商成立96年協
    議，本應依約按時履行，而其自203 廠辦理退休，致收入減
    為33,333元，亦非不可歸責於己之事由。此外，聲請人依目
    前每月收入，於支出必要費用後，仍得按一致性協議按月清
    償欠款，而無不能清償之情事，揆諸首揭規定及說明，其聲
    請即屬聲請更生之要件不備，應予駁回。
五、爰依消費者債務清理條例第8 條前段、第15條，民事訴訟法
    第78條，裁定如主文。
中    華    民    國    98    年    8     月    31    日
                  民事第五庭  法  官  李育信
上為正本係照原本作成。
如不服本裁定，應於裁定送達後10日內，以書狀向本院提出抗告
，並繳納抗告費新臺幣1 千元。
中    華    民    國    98    年    8     月    31    日
                              書記官  林玉珊


司法院資訊處製作；財團法人民間司法改革基金會備份。
